臺灣高等法院刑事判決　　　　　　　 96年度交上易字第244號
上　訴　人　臺灣板橋地方法院檢察署檢察官
被　　　告　乙○○
上列上訴人因被告過失傷害案件，不服臺灣板橋地方法院96年度
交易字第94號，中華民國96年5月31日第一審判決（起訴案號：
臺灣板橋地方法院檢察署95年度偵字第27482號），提起上訴，
本院判決如下：
    主  文
原判決撤銷。
乙○○犯過失傷害罪，處有期徒刑肆月，如易科罰金以銀元佰
元即新臺幣玖佰元折算壹日，減為有期徒刑貳月，如易科罰金以
銀元佰元即新臺幣玖佰元折算壹日。
    事  實
一、乙○○前因過失致死案件，經臺灣新竹地方法院以94年度訴
    字第1004號判決處有期徒刑1年6月，緩刑 3年確定，竟猶不
    知戒慎，於民國95年5月27日凌晨，騎乘車牌號碼F6U-181號
    重型機車，沿臺北縣新莊市○○路往桃園方向行駛，於同日
    凌晨6時4分許，行至限速30公里之臺北縣新莊市○○路輔仁
    大學校門口前時，明知車輛行駛時，其行車速度，應依速限
    標誌或標線之規定，且應注意車前狀況，並隨時採取必要之
    安全措施，以避免危險之發生，而依當時情形為天候雨、日
    間自然光線、路面乾燥、無缺陷、視距良好，並無不能注意
    之情事，竟疏未注意及此，猶以時速即50至60公里不等之逾
    越限速30公里之速度超速行駛，並疏未注意車前狀況，致撞
    擊在其前方，同亦於左偏時未注意左側直行車而擅自左偏，
    由甲○○騎乘之腳踏車車輪，致甲○○因之倒地，而受有外
    傷性顱內血腫及聽力障礙（左耳聽力12分貝、右耳聽力33分
    貝）之傷害。乙○○於未被有偵查犯罪職權之機關或公務員
    發覺前，即主動向前往現場處理尚不知肇事者之臺北縣政府
    警察局新莊分局員警坦承其為肇事者而自首，嗣並接受裁判
    。
二、案經被害人甲○○訴由臺北縣政府警察局新莊分局移送臺灣
    板橋地方法院檢察署檢察官偵查起訴。
    理  由
甲、證據能力方面：
一、按被告以外之人於審判外之陳述，縱不符刑事訴訟法第 159
    條之1至之4之規定，而經當事人於審判程序同意作為證據，
    法院審酌該言詞陳述或書面陳述作成時之情況，認為適當者
    ，亦得為證據。當事人、代理人或辯護人於法院調查證據時
    ，知有第159條第1項不得為證據之情形，而未於言詞辯論終
    結前聲明異議者，視為有前項之同意，同法第159條之5定有
    明文。
二、查被告就檢察官於本案所提出之證據方法（詳起訴書證據清
    單所載），就其證據能力，於原審準備程序中均表示無意見
    ，且迄於本院言詞辯論終結前，亦未主張有何不得作為證據
    之情形，則揆諸上開說明，應認已同意檢察官所提出之證據
    方法均得作為本案證據，且該等證據亦經本院於審判期日依
    法調查，而審酌上開證據並無何違法取證之瑕疵或證據力明
    顯偏低之情形，從而本院認應均有證據能力，合先敘明。
乙、實體方面：
一、被告乙○○經傳並未到庭，惟其於原審固坦承伊於上揭時間
    騎乘 F6U-181號重型機車沿臺北縣新莊市○○路往桃園方向
    行駛，於同日凌晨6時4分許，行駛至臺北縣新莊市○○路輔
    仁大學校門口前時，告訴人騎乘腳踏車在其前方，及伊到達
    輔仁大學校門口50公尺前時，告訴人之腳踏車橫向摔倒，告
    訴人受有外傷性顱內血腫、聽力障礙之傷害等事實不諱，但
    否認有何過失傷害之犯行，辯稱：伊未撞到告訴人，是告訴
    人橫過來在伊面前云云。
二、惟查：
(一)被告於上揭時間騎乘 F6U-181號重型機車沿臺北縣新莊市○
    ○路往桃園方向行駛，於同日凌晨6時4分許，行駛至限速30
    公里之臺北縣新莊市○○路輔仁大學校門口前時，告訴人甲
    ○○騎乘腳踏車在其前方，被告到達輔仁大學校門口旁時，
    告訴人由腳踏車上摔倒受傷後，其腳踏車停放在內側車道上
    ，在外側車車道距二車道所畫設實黃線 0.4公尺處留有血跡
    ，被告所騎乘機車則停放在外側車車道邊線距血跡 0.9公尺
    處等事實，有道路交通事故現場圖、道路交通交通事故調查
    報告表（一）（二）及現場照片在卷可稽（見偵查卷第11頁
    至第15頁）。足認告訴人係在上揭地點外側車道距二車道所
    畫設實黃線0.4公尺處遭撞及倒地無疑。
(二)又告訴人甲○○於檢察官偵查中指證稱：當時有一堆車子過
    來，其被逼到快碰到護欄，就往內騎一點，後就被撞到，撞
    到當時其覺得車身有很大的搖晃，其馬上往後看，有看到被
    告的車輪撞到其後車輪，其就馬上飛出去倒在地上等語綦詳
    （見偵查卷第23頁）。
(三)再者，被告於警詢及偵查中先後自承：「伊是沿中正路往桃
    園方向行駛，行經肇事路段時，突然有一部腳踏車由外側車
    道切入內側車道，伊就緊急煞車，而該腳踏車騎士就已經摔
    倒在地；肇事前伊未發現該腳踏車，伊記不起來何時發現該
    腳踏車，因為該腳踏車突然從外車道切入內車道，當伊發現
    對方時距離伊差不多有10公尺左右，當時伊車速 50-60公里
    ，伊看見對方時有煞車減速」「伊車速只有40公里，當時告
    訴人突然從外側車道切進來，伊有立刻煞車，且伊機車沒有
    倒地」「事發當時，其前方並無汽車，但只有一部客運跟在
    伊後方」等語（見偵查卷第 5頁、第32頁及第38頁）。顯見
    告訴人騎乘腳踏由外側車道左偏往內側車道行駛時，除被告
    所騎乘機車外，並無其他車輛跟隨其後至明。是告訴人上開
    指證稱係遭被告所騎乘機車撞及倒地等語，應堪採信。且由
    被告所自承，足徵被告於行經肇事地點時，乃超速行駛；再
    參諸偵查卷第14頁所示現瑒相片，該路段係屬直路，前方視
    距良好，並無何障礙，衡情，一般人應均能見及前方之狀況
    ，詎被告竟稱：肇事前伊未發現該腳踏車，伊記不起來何時
    發現該腳踏車云云如上，更證被告於本案發生前顯未注意車
    前狀況至然。被告於原審審理中改稱：當時除伊與告訴人車
    輛外，伊左邊尚有二、三台、右邊一台，均是機車云云（見
    原審卷第44頁），與其於偵查中所陳有異，已難採信，況其
    亦稱未注意該其他機車有無碰到告訴人在卷（見原審卷第44
    頁），是其所稱縱然屬實，亦難資為其有利之認定。而所辯
    ：未撞到告訴人之腳踏車，是告訴人自己倒地者云云，亦純
    係事後諉責之詞，非有可取。從而被告因騎乘機車超速行駛
    ，且未注意車前狀況，而撞及直行在前，欲左偏至內側車道
    ，疏未注意後方直行車之告訴人所騎乘腳踏車，以致肇事之
    事實洵堪是認。另告訴人因遭撞及倒地而受有外傷性顱內血
    腫及聽力障礙（左耳聽力12分貝、右耳聽力33分貝）之傷害
    ，亦有告訴人所提出臺北市立聯合醫院95年7月3日、95年12
    月11日診斷證明書各 1紙在卷可稽（見偵查卷第19頁、原審
    卷第47頁）。
(四)按行車速度，應依速限標誌或標線之規定；又汽車行駛時，
    駕駛人應注意車前狀況及兩車併行之間隔，並隨時採取必要
    之安全措施。道路交通安全則第93條第1項本文、第94條第3
    項分別定有明文。查被告係領有重型機車駕駛執照之人，有
    其重型機車駕駛執照附卷足考（偵查卷第18頁），是其對於
    上揭交通安全規則，當應知之甚詳，且依當時雖為天候雨、
    但日間自然光線、路面乾燥、無缺陷、視距良好（有上引道
    路交通事故調查報告表（一）（二）可參），其並無不能注
    意之情形，詎其竟疏未注意上揭規定而致肇事，其於本件車
    禍之發生具有過失至明。至告訴人在外側車車道行駛，於左
    偏至內側車道時，疏未注意後方直行車而貿然左偏，固亦有
    過失，但仍難卸免被告過失之責。況本件經送臺灣省臺北縣
    區車輛行車事故鑑定委員會鑑定結果，亦持相同見解，有該
    委員會96年 1月19日北縣鑑字第951838號鑑定意見書在卷可
    稽（偵查卷第48、49頁），益證被告確有過失。被告之過失
    行為與告訴人之受傷害間復具有相當因果關係，事證明確，
    被告犯行堪以認定。
三、按被告行為後，刑法及刑法施行法業於94年2月2日經總統修
    正公布，並於95年7月1日施行，參酌最高法院95年 5月23日
    刑事庭第8次會議決議意旨，修正後刑法第 2條第1項之規定
    ，係規範行為後法律變更所生新舊法律比較適用之準據法，
    於刑法施行後，應適用修正後刑法第2條第1項之規定，為「
    從舊從輕」之比較。本案所涉及刑法第10條第3項第2款有關
    聽能重傷害之定義（按修正前規定須「毀敗一耳或二耳之聽
    能」，修正後則規定「毀敗或嚴重減損一耳或二耳之聽能」
    ）、第33條第 5款罰金刑（修正前規定為銀元一元以上，並
    依罰金罰鍰提高標準條例第1條提高100倍），修正後則規定
    為新台幣1000元以上）及第62條自首減刑（修正前規定應減
    ，修正後則規定為得減）等規定均經修正，且亦增列刑法施
    行法第1條之1，茲綜合比較新舊法結果，以修正前刑法較有
    利於被告，是上揭部分應一併適用修正前刑法之規定，合此
    說明。
四、論罪科刑之理由：
(一)按告訴人因被告之過失行為，除受有外傷性顱內血腫之傷害
    外，固亦受有聽力障礙之傷害，但其聽力於左耳仍有12分貝
    、右耳則有33分貝，已如上述，是其聽能顯尚未達到完全毀
    敗之程度，是依修正前刑法第10條第3項第2款之聽能重傷害
    定義，尚難認告訴人已達重傷害之程度，先此說明。核被告
    所為係犯刑法第284條第1項之過失傷害罪。又被告於肇事後
    自行報警處理，且員警前往現場處理時，在其上開犯行未為
    有偵查犯罪職權之公務員知悉前，當場主動向警員自首，承
    認其為肇事人而接受裁判乙情，觀諸被告警詢筆錄及卷附新
    莊分局道路交通事故肇事人自首情形紀錄表可憑（偵查卷第
    6頁、第17頁），是應依修正前刑法第62條規定減輕其刑。
(二)原審以被告所犯事證明確，予以論罪科刑，固非無見。惟查
    告訴人因被告之過失行為，除受有外傷性顱內血腫之傷害外
    ，固亦受有聽力障礙之傷害，其聽力於左耳12分貝、右耳33
    分貝，已如上述，其聽能雖尚未達到完全毀敗之程度，但已
    造成聽力障礙之傷害，且被告犯罪後未與告訴人達成和解，
    迄未賠償告訴人，原審僅量處被告有期徒刑貳月，量刑尚嫌
    過輕。檢察官執此理由上訴，應認其上訴有理由。另中華民
    國96年罪犯減刑條例於96年7月4日公布，並自96年7月16日
    施行，原審未及審酌，亦有未合，自應由本院將原審判決予
    以撤銷改判。爰審酌被告於有事實欄所載之前科紀錄，有臺
    灣高等法院被告前案紀錄表在卷可按，本件之過失程度，所
    生危害及犯罪後未與告訴人達成和解，迄未賠償告訴人，並
    兼衡於偵審中未完全吐實之犯後態度等一切情狀，量處如主
    文第2項所示之刑。又被告所為本件犯行，犯罪時間在96 年
    4月24日以前，所犯過失傷害罪，核與中華民國96年罪犯減
    刑條例第2條第1項第3款之減刑條件相符，依法減為有期徒
    刑2月。又修正後刑法第41條第1項規定，易科罰金以新台幣
    1千元、2千元、3千元折算1日，經比較修正前之刑法第41
    條第1項及修正前罰金罰鍰提高標準條例第2條規定（按罰金
    罰鍰提高標準條例第2條業於95年4月28日修正公布刪除，並
    自同年7月1日施行），以修正前刑法第41條第1項及修正前
    罰金罰鍰提高標準條例第2條規定較有利於被告，故亦應依
    刑法第2條第1項前段，適用修正前刑法第41條第1項前段及
    修正前罰金罰金鍰提高標準條例第2條規定，定其如易科罰
    金之折算標準。
五、被告經合法傳喚，無正當理由不到庭，爰不待其陳述逕行判
    決。
據上論斷，應依刑事訴訟法第369條第1項前段、第364條、第299
條第1項前段、第371條，刑法第2條第1項、第284條第1項、修正
前刑法第62條、第41條第1項，罰金罰鍰提高標準條例第1條前段
、修正前同條例第2條，中華民國96年罪犯減刑條例第 2條第1項
第3款、第7條第1項、第2項、第9條，判決如主文。
本案經檢察官羅榮乾到庭執行職務。
中　　華　　民　　國　　96　　年　　9 　　月　　21　　日
                  刑事第十四庭審判長法　官  陳志洋
                                    法　官  林秀鳳
                                    法　官  沈宜生
以上正本證明與原本無異。
不得上訴。
                                    書記官  陳雅加
中　　華　　民　　國　　96　　年　　9 　　月　　21　　日
附錄本案論罪科刑法條全文
中華民國刑法第284條
（過失傷害罪）
因過失傷害人者，處 6 月以下有期徒刑、拘役或 5 百元以下罰
金，致重傷者，處1年以下有期徒刑、拘役或5百元以下罰金。
從事業務之人，因業務上之過失傷害人者，處 1 年以下有期徒刑
、拘役或1 千元以下罰金，致重傷者，處 3 年以下有期徒刑、
拘役或2千元以下罰金。
